臺灣苗栗地方法院刑事判決
110年度訴字第442號
公  訴  人  臺灣苗栗地方檢察署檢察官
被      告  鍾啟芳



上列被告因違反商業會計法等案件，經檢察官提起公訴 （108年
度偵字第6259號），本院判決如下：
    主  文
鍾啟芳犯商業會計法第七十一條第五款之利用不正方法致生不實
罪，處拘役肆拾日，如易科罰金，以新臺幣壹仟元折算壹日。
　　犯罪事實
一、鍾啟芳原係址設苗栗縣○○鎮○○街00巷00號1樓之宏信國際實業
    股份有限公司（下稱宏信公司，於民國109年5月1日停業）之
    負責人，除綜理宏信公司之各項業務外，並負有依照宏信公
    司給付予股東之股利金額製作股利憑單之附隨業務，為從事業
    務之人，亦為商業會計法第4條所規定之商業負責人。鍾啟
    芳明知宏信公司並未給付100年度（所得所屬年度為100年度，所得
    給付年度為101年度）之股利予股東方淑霞、許瑞山、許智欽、林
    盈君（下稱方淑霞等4人），竟基於行使業務登載不實文書及利
    用不正當方法，致使財務報表發生不實結果之犯意，於102年1
    月底前之不詳時間，指示不知情之記帳人員徐慧萍，製作股利
    憑單及股利憑單申報書，虛偽填載宏信公司於101年度，給付現
    金股利新臺幣（下同）3萬6,393元、1萬6,967元、1萬6,967元
    、1萬6,964元予方淑霞等4人，合計給付現金股利8萬7,291元
    之不實事項，及將上揭不實事項記入宏信公司該年度之資產負債
    表、營利事業投資人明細及分配盈餘表、未分配盈餘申報書
    等財務報表，檢同營利事業所得稅結算申報書，向財政部中
    區國稅局申報營利事業所得稅而行使之，足生損害於宏信公司
    、方淑霞等4人及稅捐稽徵機關核課稅捐資料之正確性。
二、案經方淑霞等4人訴由臺灣苗栗地方檢察署檢察官偵查起訴
    。
    理  由
一、本判決所引用被告鍾啟芳（下稱被告）以外之人於審判外之
    言詞或書面陳述，業經本院於審判程序對當事人提示並告以
    要旨，檢察官、被告均未就其證據能力聲明異議（見本院卷
    第47、163至170頁），應認已獲一致同意作為證據，本院審
    酌相關陳述作成時之情況，尚無違法或證明力明顯過低之瑕
    疵，與本案待證事實復具有相當關連性，認為適當，不論該
    等傳聞證據是否具備刑事訴訟法第159條之1至第159條之4所
    定情形，依同法第159條之5第1項規定，均得作為證據。至
    以下認定犯罪事實所憑之非供述證據，均無違反法定程序而
    取得之情形，依刑事訴訟法第158條之4反面規定，自得作為
    本案證據使用。
二、訊據被告固坦承未給付股利予股東，惟辯稱：依所得稅法施
    行細則第82條規定，可以不用發放，當時和股東已有嫌隙，
    沒有另外開股東會決定，股東如果有意見當時就可以直接質
    疑等語(見本院卷第46、174頁)。經查：
  ㈠被告原係宏信公司(於109年5月1日停業）之負責人，除綜理宏
    信公司之各項業務外，並負有依照宏信公司給付予股東之股
    利金額製作股利憑單之附隨業務，為從事業務之人，亦為商業
    會計法第4條所規定之商業負責人；被告明知宏信公司並未
    給付100年度（所得所屬年度為100年度，所得給付年度為101年度）之
    股利予方淑霞等4人，於102年1月底前之不詳時間，指示不知情
    之記帳人員徐慧萍，製作股利憑單及股利憑單申報書，填載宏
    信公司於101年度，給付現金股利3萬6,393元、1萬6,967元、1萬
    6,967元、1萬6,964元予方淑霞等4人，合計給付現金股利8萬7
    ,291元之不實事項，及將上揭事項記入宏信公司該年度之資產
    負債表、營利事業投資人明細及分配盈餘表、未分配盈餘申
    報書等財務報表，檢同營利事業所得稅結算申報書，向財政
    部中區國稅局申報營利事業所得稅而行使等情，為被告所不爭
    執(見本院卷第45至47、171至174頁)，核與證人徐慧萍於偵
    訊及本院審理中證述、證人李汶芳於偵訊中證述、告訴人方
    淑霞等4人指述情節相符(見偵卷第13、14、163、164、209
    至211頁，本院卷第154至162頁)，並有宏信公司101年度股
    利憑單4紙、資產負債表、營利事業投資人明細及分配盈餘
    表、未分配盈餘申報書、公司資料查詢、股東同意書、變更
    登記表、章程各1份在卷可參(見偵卷第25、26、89、147至1
    55、321至338頁)，此部分事實，堪可認定。
  ㈡被告雖以前詞置辯。然被告虛偽登載股利憑單前，並未召開
    股東會或以其他方式取得股東同意來決定發放股利，業經被
    告自承在卷，而依修正前所得稅法施行細則第82條第2項規
    定：「公司之應付股利，於股東會決議分配盈餘之日起，6
    個月內尚未給付者，視同給付」，又財政部95年3月14日以
    台財稅字第09504518360號函示：「所得稅法第102條之1所
    稱之『分配』，係指同法施行細則第82條規定『給付時』及『視
    同給付』；至『視同給付』應自『股東會決議分配盈餘之日』（
    股東會決議日）起算」。亦即，若公司股東會決議分配盈餘
    後，該公司實際未發放，依據所得稅法第102條之1及同法施
    行細則第82條第2項規定，公司應付之股利，於股東會決議
    分配盈餘之日起6個月內尚未給付者，應視同給付。惟宏信
    公司既未依法召開股東會或以其他方式取得取股東同意來分
    配股利，業如前述，無從起算所得稅法施行細則第82條規定
    「視同給付」之時間點，自無該條「視同給付」規定之適用
    。從而，被告委由不知情之記帳人員徐慧萍填載在其業務上
    製作之股利憑單上，並將此不實事項記入宏信公司該年度之資
    產負債表、營利事業投資人明細及分配盈餘表、未分配盈餘
    申報書等財務報表，檢同營利事業所得稅結算申報書，向財
    政部中區國稅局申報營利事業所得稅而行使，且被告亦明知自
    己並未召開股東會或以其他方式取得股東同意，自應該當行
    使業務登載不實文書及利用不正當方法致使財務報表發生不
    實結果犯行。
  ㈢綜上所述，本案事證明確，被告上開犯行，堪以認定，應予
    依法論科。
三、論罪科刑：
  ㈠查被告行為後，刑法第215條雖於108年12月25日經修正公  
    布，並於同年月27日生效施行，然其構成要件及刑度均無變
    動，修正內容僅針對併科罰金文字上有所修正，且併科罰金
    之金額實質上亦未變動，應認本案並無法律變更而需新舊法
    比較問題，應逕行適用裁判時之現行法，合先敘明。
  ㈡按商業會計法所稱「財務報表」，包括資產負債表、綜合損
    益表、現金流量表及權益變動表；盈餘分配所受之限制，屬
    財務報表附註揭露事項之一，並視為財務報表之一部分，商
    業會計法第28條第2項、第29條第1項第7款分別定有明文，
    是被告使不知情記帳人員徐慧萍登載之上開不實資產負債表
    、營利事業投資人明細及分配盈餘表、未分配盈餘申報書，
    被告所為顯係利用不正當方法，致使財務報表發生不實之結
    果。復按商業會計法第71條第1款所稱之會計憑證，依同法
    第15條規定，分為原始憑證與記帳憑證二類，原始憑證係指
    證明事項之經過，而為造具記帳憑證所根據之憑證；記帳憑
    證係指證明會計人員之責任，而為記帳所根據之憑證。至於
    所得稅之扣繳義務人依所得稅法第89條第3項填發之免扣繳
    憑單，或依同法第92條開具之扣繳憑單，其用意在於方便稅
    捐稽徵機關蒐集及掌握課稅資料，以利稅捐之核課，並非證
    明交易事項發生之經過而為造具記帳憑證，或證明處理會計
    事項人員之責任而為記帳所根據之憑證，自難認係商業會計
    法所稱「原始憑證」或「記帳憑證」。準此以論，股東股利
    憑單，僅係證明全年度支付股東股利及代為扣繳綜合所得稅
    之情形，為徵、繳雙方課徵與申報綜合所得稅之依據，其既
    非造具記帳憑證所根據之憑證，亦非證明處理會計事項人員
    之責任而為記帳所根據之憑證，自非商業會計法第15條所規
    定之商業會計憑證。從而在扣繳或免扣繳憑單上為不實之填
    載，僅能依其情節論以其他罪名，尚不成立上開商業會計法
    之罪（最高法院92年度台上字第6116號、93年度台上字第39
    0號判決意旨參照）。 
  ㈢核被告所為，係犯刑法第216條、第215條之行使業務上登載 
    不實文書罪、商業會計法第71條第5款之利用不正方法致生
    不實罪。被告利用不知情之記帳人員徐慧萍製作不實之股利
    憑單及股利憑單申報書，及將不實事項記入宏信公司101年
    度之資產負債表、營利事業投資人明細及分配盈餘表、未分
    配盈餘申報書等財務報表，檢同營利事業所得稅結算申報書
    ，進而向財政部中區國稅局申報，而以此方式為本案犯行，
    應論以間接正犯。又被告登載不實事項於業務文書，進而持
    以行使，其登載不實之低度行為應為行使之高度行為所吸收
    ，不另論罪。被告係以一行為同時觸犯行使業務上登載不實
    文書罪、利用不正方法致生不實罪，為想像競合犯，應依刑
    法第55條前段規定，從一重之商業會計法第71條第5款之利
    用不正方法致生不實罪處斷。  
　㈣爰審酌被告身為公司負責人，為從事業務之人，且屬商業會
    計法所稱之商業負責人，其於經營宏信公司時，本當依法製
    作內容真實之股利憑單、財務報表，其明知宏信公司並未取
    得股東之同意分派股利，竟製作不實之股東股利憑單，並將
    之記入財務報表，向稅捐稽徵機關申報營利事業所得稅，所
    為自非可取，且犯後僅坦承客觀事實行為，否認犯行，態度
    難稱良好，兼衡被告於本院審理中自陳智識程度為大專畢業
    、從事業務工作、月收入3萬元、須扶養父母及2名子女、自
    己有心肌梗塞之疾病等一切情狀，量處如主文所示之刑，並
    諭知易科罰金之折算標準。 
  ㈤本案登載不實之股利憑單及據以製作之不實上開財務報表，
    雖均係因本案犯罪所生之物，惟均已向稅捐稽徵機關提出而
    行使，且供稅捐稽徵機關留存為憑，而非屬被告所有之物，
    故均不予宣告沒收。
據上論斷，應依刑事訴訟法第第299條第1項前段，商業會計法第
71條第5款，刑法第11條前段、第216條、第215條、第55條、第4
1條第1項前段，刑法施行法第1條之1第1項，判決如主文。
本案經檢察官邱舒虹提起公訴，檢察官楊岳都到庭執行職務。
中　　華　　民　　國　　111 　年　　8 　　月　　30　　日
                  刑事第四庭  審判長法  官  羅貞元
　　　　　　　　　
                                    法  官  申惟中
　　　　　　　　　　　　　　　　
                                    法  官  郭世顏　　　
以上正本證明與原本無異。　　　　　　　　　　　　　　　　如不服本判決應於收受判決後20日內向本院提出上訴書狀，並應敘述具體理由。其未敘述上訴理由者，應於上訴期間屆滿後20日內向本院補提理由書(均須按他造當事人之人數附繕本)「切勿逕送上級法院」。告訴人或被害人如對本判決不服者，應具備理由請求檢察官上訴，其上訴期間之計算係以檢察官收受判決正本之日期為準。　　　　　　　　　　　　　　　　　　　　　　　　　　　　　　　　　　　　          書記官  呂  彧
中　　華　　民　　國　　111 　年　　8 　　月　　30　　日

附錄本案論罪法條：
中華民國刑法第215條
從事業務之人，明知為不實之事項，而登載於其業務上作成之文
書，足以生損害於公眾或他人者，處3年以下有期徒刑、拘役或1
萬5千元以下罰金。

中華民國刑法第216條
行使第210條至第215條之文書者，依偽造、變造文書或登載不實
事項或使登載不實事項之規定處斷。

商業會計法第71條
商業負責人、主辦及經辦會計人員或依法受託代他人處理會計事
務之人員有下列情事之一者，處5年以下有期徒刑、拘役或科或
併科新臺幣60萬元以下罰金：
一、以明知為不實之事項，而填製會計憑證或記入帳冊。
二、故意使應保存之會計憑證、會計帳簿報表滅失毀損。
三、偽造或變造會計憑證、會計帳簿報表內容或毀損其頁數。
四、故意遺漏會計事項不為記錄，致使財務報表發生不實之結果
    。
五、其他利用不正當方法，致使會計事項或財務報表發生不實之
    結果。